臺灣臺南地方法院民事判決　　　　　　　 99年度訴字第322號
原　　　告　陳昭勳
　　　　　　陳昭彰
共　　　同
訴訟代理人　陳清貴
　　　　　　陳慶鴻律師
被　　　告　陳美珠
　　　　　　陳鶴
共　　　同
訴訟代理人　蔡文斌律師
複代理人　　李育禹律師
共　　　同
訴訟代理人　王盛鐸律師
　　　　　　王建強律師
上列當事人間請求確認通行權存在等事件，本院於民國100年1月
20日言詞辯論終結，判決如下：
    主  文
原告之訴駁回。
訴訟費用新台幣貳萬肆仟零參拾肆元由原告負擔。
    事  實  及  理  由
一、原告起訴主張：
（一）坐落台南縣六甲鄉○○段579-4、-7、-12、-13、-14、-
      15、-16、-17地號等8筆土地，於民國57年時，係同屬訴
      外人陳永聯一人所有。579-12、-13、-14等3筆，併同分
      割出13間住宅用地，訴外人陳永聯陸續出賣予他人。579
      -4地號土地於58年間因土地重劃，另與579-3地號土地合
      併為1372地號，並分割出579-19地號土地，嗣於65年間因
      六甲鄉都市計劃，逕為分割成現今1372、1372-1、-2、-3
      、-4、-5、-6等6筆土地，其中1372之1、之5等2筆土地劃
      分為公共設施道路用地，1372、1372-2、-3、-4等4筆劃
      分為住宅用地。而579-15、-16、-17、-19地號4筆土地（
      今已合併為579-15地號土地）則於57年9月7日，由訴外人
      歐爾南、郭清水自訴外人陳永聯手中購得，而1372-2、-3
      、-5地號等3筆土地係被告陳鶴繼承訴外人陳永聯之遺
      產，被告陳鶴嗣將其中同段1372-2、1372-3地號土地贈
      與並移轉登記予被告陳美珠；而合併後同地段579-15地號
      土地（下稱系爭土地）則由訴外人歐爾南等、吳河木、林
      錦源等、吳茂田等、陳月美、陳許秀等6次移轉，輾轉由
      原告陳昭勳、陳昭彰取得所有權。
（二）原告共有之系爭土地東與1370-5地號水路地相鄰，南鄰同
      段1371、1371-3、-4、-5地號（地上有建物），西鄰被告
      陳美珠所有之同段1372-3地號，北鄰同段1372-3、579-32
      、579-29地號（地上有建物），南側無路通行，而東側之
      1370-5地號土地則為灌溉渠道，無法通行；由原告共有之
      系爭土地如欲通行至中華路，則須經過1372-2、-3、-5
      地號土地如附件一所示編號1372-2A、-5A、-3A部分土地
      ，以連接訴外人歐陳雞（即歐爾南之配偶）所有之579-7
      地號土地，始能與外界相通，顯見系爭土地與外面之公路
      並無適宜之聯絡通路，致不能為通常之使用，乃屬袋地。
      又系爭土地於57年9月7日由訴外人陳永聯讓與之原告前手
      即訴外人歐爾南、郭清水時，既以買賣契約第7條約定「
      乙方要進入新建戲院之道路要由六甲段579-7號直透至戲
      院前以免影響雙方之利益」，已明確約定提供土地通行，
      通路即因此而形成；而系爭土地本屬訴外人陳永聯一人所
      有，上開通路供人通行應有37年之久，袋地通行權存在無
      疑。則按土地因與公路無適宜之聯絡，致不能為通常使用
      者，土地所有人得通行周圍地以至公路；且因土地一部之
      讓與或分割，致有不通公路之土地者，不通公路土地之所
      有人，因至公路，僅得通行受讓人或讓與人或他分割人之
      所有地。前項情形，有通行權人，無須支付償金，民法第
      787條第1項及第789條分別定有明文。詎被告竟於94年9
      月30日起至95年1月間陸續圍堵交通，開挖柏油路面，斷
      絕交通，以鋼板圍牆阻塞通行，並埋設混凝土板牆，阻斷
      通行，致原告之通行權受到侵害，原告曾依據訴外人陳永
      聯與訴外人歐爾南、郭清水簽立之買賣契約向被告主張通
      行權，惟經本院95年度營簡字第560號、96年度簡上字第
      128號判決，認定原告無法依訴外人陳永聯與訴外人歐爾
      南、郭清水間簽訂之買賣契約，對被告主張通行權，乃依
      民法第787條第l項及第789條第1項向被告主張通行權；且
      依建築技術規則第2條第3項，私設通行道路之寬度長度大
      於20公尺，則寬度不得小於5公尺，因原告通行至中華路
      之道路，即如附圖一所示編號1372-2A、-5A、-3A土地連
      接訴外人歐陳雞所有之579-7地號土地，長度為55公尺，
      故原告主張通行道路寬度應不得小於5公尺。
（三）台南縣六甲鄉公所於96年4月20日，已依台南縣政府96 年
      4月20日府城都字第0960085288號函會議記錄，請六甲鄉
      公所參照74年建築線指定成果及珊瑚路60巷5號（原興南
      戲院）建築執照資料，本於權責認定珊瑚路60巷（即如附
      圖一所示編號1372-2A、-5A、-3A部分）為現有巷道，六
      甲鄉公所在上開土地上興建水溝箱涵使用，惟經被告陳美
      珠主張珊瑚路60巷非既成道路，故依所有物返還請求權之
      法律關係，請求六甲鄉公所應將水溝箱涵拆除，並將上開
      土地返還原告。六甲鄉公所與被告陳美珠返還土地之爭訟
      ，業經台南地方法院新營簡易庭95年度營簡字第634號及
      鈞院97年度簡上字第2號認定珊瑚路60巷非既成道路，故
      判決台南縣六甲鄉公所敗訴。
（四）最高法院19年上字第278號判例要旨謂:「訴訟法上所謂一
      事不再理之原則，乃指同一事件已有確定之終局判決者而
      言。其所謂同一事件，必同一當事人就同一法律關係而為
      同一之請求，若此三者有一不同，即不得謂為同一事件，
      自不受確定判決之拘束。」，查本件原告聲明確認通行權
      存在乃係基於袋地所有人之法律關係有所請求，與原告於
      本院96年度簡上字第128號確認通行權案件中，係基於訴
      外人陳永聯與訴外人歐爾南、郭清水簽立之土地買賣合約
      書有所主張，兩者法律關係顯非同一，自無被告所辯有一
      事不再理原則之適用；且系爭土地係因訴外人陳永聯將原
      579-15、-16、-17地號三筆土地直接轉讓予訴外人歐爾南
      、郭清水，再將其所有之原地號579地號土地分割出579-
      19地號土地後，再轉讓579-19地號土地予歐爾南及郭清水
      ，系爭土地始成為袋地，是依民法第789條第1項前段之規
      定，系爭土地僅能通行訴外人陳永聯之土地，不因歐爾南
      及郭清水再將土地轉讓予原告而受影響。況原告主張通行
      1372-2、-3、-5地號土地如附圖一所示編號2A、3A及5A部
      分，已擇被告周圍土地損害最少之方式。
（五）民法第789條第1項所謂「適宜之聯絡」自不以通路或道路
      為限。按建築技術規則建築設計施工編第163條第1項規定
      :「基地內各幢建築物間及建築物至建築線間之通路，得
      計入法定空地面積。」，足見法定空地並非不得作為通路
      使用。又建築技術規則建築設計施工編第110條所規定之
      防火間隔係法定空問，其目的在於阻隔火勢蔓延，與「通
      路」之概念雖有不同，然因防火間隔均會與道路相通（同
      規則第110條、第90條參照），故只要不妨礙防火巷之上
      開目的，防火間隔非不得加以利用作為道路，而充當土地
      所有人與公路聯絡之用。再依內政部88年9月7日台內營字
      第8874458號函「‧‧‧至整體性防火間隔與現有巷道或
      和設通道重疊部分，尚無限制不得作為建築物之出入口」
      ，可知防火間隔在不妨礙其設置目的下，非不得加以利用
      作為通路。故而法定空地作為防火間隔使用之通道，無礙
      同時作為與公路有連絡之通路。故只要不妨礙防火巷之上
      開目的，防火間隔乃非不得加以利用做為通路，而充當土
      地所有人與公路聯絡之用。被告以被告陳美珠所有1372-2
      地號土地係作為法定空地使用為由，辯稱不得作通行之用
      云云，顯屬無據。爰依據民法第787條第1項前段、第789
      條第1項，請求確認通行權。
（六）並聲明：(1)確認原告就被告陳美珠所有坐落台南縣六甲鄉
      ○○段1372-2及1372-3地號土地上，如附圖一所示編號2A
      及3A部分、面積分別約為26及48平方公尺之土地有通行權
      存在，且被告不得在上開通路為妨害原告通行之行為。
      (2)確認原告就被告陳鶴所有坐落台南縣六甲鄉○○段
      1372-5地號土地上，如附圖一所示編號5A部分、面積約39
      平方公尺之土地有通行權存在，且被告不得在上開通路為
      妨害原告通行之行為。
二、被告則均以：
（一）查被告陳美珠所有之台南縣六甲鄉○○段第1372-3地號土
      地，並非既成巷道，卻經台南縣六甲鄉公所在上面鋪設柏
      油及興建溝渠，經被告陳美珠依民法第767條規定，請求
      六甲鄉公所將該部分設施折除，並將土地返還予原告，獲
      本院97年度簡上字第2號民事判決勝訴確定在案。在確認
      系爭土地並非既成巷道後，被告已得台南縣政府核發建築
      執照，原告主張通行之部分，現已作為台南縣六甲鄉○○
      段01638建號建物之法定空地，是原告顯然無法於被告陳
      美珠所有之1372-2地號土地通行。
（二）原告前另對被告陳美珠所有之台南縣六甲鄉○○段第1372
      -2、-3地號土地主張通行權，經鈞院96年度簡上字第128
      號民事判決駁回原告請求確定。原告又再對被告提起通行
      權請求，顯已違反一事不再理原則。
（三）按民法第787條規定，土地因與公路無適宜之聯絡，致不
      能為通常使用時，除因土地所有人之任意行為所生者外，
      土地所有人得通行周圍地以至公路。前項情形，有通行權
      人應於通行必要之範圍內，擇其周圍地損害最少之處所及
      方法為之；對於通行地因此所受之損害，並應支付償金。
      查原告所有之系爭土地南面有供公眾通行之道路，其距離
      甚短，而北側同段1372-5號土地之8米計畫道路並未開闢
      ，縱能通行同段1372-3號土地，亦無法通行至公路，故原
      告主張對被告所有之系爭土地，有通行權存在，此非擇鄰
      地最小損害之通行方法；況原告未舉證其所有系爭土地係
      因前手將土地讓與或分割才成為袋地，倘一開始就是袋地
      ，就沒有民法第789條之適用。
（四）訴外人陳永聯於民國57年9月20日將台南縣六甲鄉○○段
      579-7、-12、-13、-14、-15地號土地出賣登記予訴外人
      郭清水、歐爾南。次依原告起訴狀自承陳永聯將台南縣六
      甲鄉○○段579-15、-16、-17、-19地號土地（嗣合併為
      579-15，即系爭土地）於同年9月7日出賣登記予訴外人郭
      清水、歐爾南，可知579-7、-12、-13、-14、-15、-16、
      -17、-19地號等8筆土地早在57年9月20日已全部為訴外人
      郭清水、歐爾南所有，當時上開8筆土地並未形成袋地。
      系爭579-15地號土地形成袋地之原因，乃因訴外人郭清水
      、歐爾南將合併前之579-7、-12、-13、-14、-15、-16、
      -17 、-19地號等8筆土地先後讓與他人，嗣579-12、-13
      、-14地號土地又分割為13筆土地，之後原告受讓系爭
      579-15地號土地後，才無法與公路聯絡通行而形成袋地。
      易言之，原告所有之土地之所以形成袋地，係訴外人郭清
      水、歐爾南先後讓與土地予數人所致，原告欲依據民法第
      789條規定行使通行權，依法只能向訴外人郭清水、歐爾
      南之受讓人主張。況依本院99年9月8日履勘與實測顯示，
      原告通行訴外人余章招麻所有之1371-5地號土地是通行外
      面產業道路之最近距離亦是損害最少之處所，原告之請求
      顯無理由等語置辯；並聲明原告之訴駁回。
三、兩造不爭執事項：
（一）坐落台南縣六甲鄉○○段579-7、-12、-13、-14、-15（
      合併前）地號土地於民國57年9月20日由訴外人陳永聯出
      售給訴外人郭清水、歐爾南。
（二）坐落台南縣六甲鄉○○段579-15、-16、-17、-19地號土
      地合併為579-15地號（即系爭土地），並於57年9月7日由
      訴外人陳永聯出售給訴外人郭清水、歐爾南。
（三）民國57年間系爭579-15地號土地並非袋地。
（四）系爭579-15地號土地是因訴外人歐爾南經法拍，經吳河木
      、林錦源等再輾轉到吳茂田等，再轉給陳月美、吳茂田等
      二人，之後轉給陳許秀，最後由陳昭勳等原告二人取得所
      有。
（五）坐落台南縣六甲鄉○○段1372-2、-3、-5地號土地原為訴
      外人陳永聯所有，嗣由原告陳鶴繼承，再由原告陳鶴
      將1372-2、1372-3地號土地贈與原告陳美珠。
三、經查：
（一）按「確認法律關係之訴，非原告有即受確認判決之法律上
      利益者，不得提起之；確認證書真偽或為法律關係基礎事
      實存否之訴，亦同」，民事訴訟法第247條第1項定有明文
      ；且按「法律關係之存在與否不明確，致原告在私法上之
      地位有受侵害之危險。而此危險得以對於被告之確認判決
      除去者，即得依民事訴訟法第247條之規定提起確認之訴
      。」（最高法院84年台上字第1368號裁判參照）。查本件
      原告主張系爭土地對被告所有之土地有袋地通行權存在，
      為被告所否認，原告在私法上之地位自有受侵害之虞，是
      參前開說明，原告提起確認通行權存在之訴，自具法律上
      之利益，應予准許。
（二）次按「原告之訴，其訴訟標的為確定判決之效力所及者，
      法院應以裁定駁回之。」，民事訴訟法第249條第1項第7
      款固定有明文；惟查原告前以契約關係，主張對被告所有
      坐落台南縣六甲鄉○○段1372-2、-3、-5地號土地上如附
      圖一所示編號2A、3A、5A土地有通行權，有本院96年度簡
      上字第128號確定判決在卷可憑，與本件原告主張民法第
      787條、第789條第1項法定袋地通行權確認之訴，二者訴
      訟標的顯然有別，尚非前開確定判決之效力所及，本院自
      仍應依法審理。
（三）原告主張其共有之系爭579-15地號土地（由原同段579-15
      、-16、-17、-19地號土地合併而成），原為訴外人陳永
      聯（即被告陳鶴之父）所有，並於民國57年間將之併同
      同地段579-7地號及分割前之579-12、-13、-14地號4筆土
      地出售給訴外人郭清水、歐爾南，由渠二人共有等情，有
      上開土地之地籍謄本可按，並為兩造所不爭執；且系爭
      579-15地號土地於57年間讓與郭清水、歐爾南後，仍得經
      由與系爭土地相連，且為郭清水及歐爾南所有分割前之
      579-12、-13、-14地號4筆土地及579-7地號土地與公路聯
      絡（參附圖）。易言之，系爭土地於移轉與訴外人郭清水
      、歐爾南時，尚非袋地，是系爭土地並非因訴外人陳永聯
      之轉讓而成為袋地，應足認定；況原告取得系爭土地乃緣
      於該地遭法院拍賣後，輾轉5、6位前手，再由原告受讓取
      得，且經原告自認在卷。則參民法第789條第1項立法意旨
      「數宗土地同屬於一人所有，而讓與其一部（包括其中一
      宗或數宗或一宗之一部分）或同時分別讓與數人，而與公
      路無適宜之聯絡，致不能為通常使用者，土地所有人因至
      公路，亦僅得通過該讓與之土地，以貫徹本條立法精神。
      」，及最高法院98年度第348號判決要旨「民法第789條之
      立法意旨在於袋地通行權本屬相鄰土地間所有權之調整，
      而土地所有人固得本於其所有權就土地任意為土地一部之
      讓與或處分，但不得因此增加周圍土地之負擔，倘土地所
      有人任意讓與或處分土地之一部，使土地成為袋地，既為
      其所能預見，或本得事先安排，即不得損人利己，許不通
      公路之土地通行周圍土地。故土地之一部因強制執行，致
      造成袋地之情形者，既非出於土地所有人之任意行為或預
      期其能事先安排，自無民法第789條之適用。」，系爭土
      地形成袋地，既非緣於訴外人陳永聯之讓與或分割處分，
      已與民法第789條第1項規定不符；而原告取得系爭土地復
      經強制執行輾轉取得，系爭土地形成袋地，亦非訴外人陳
      永聯得以預見，參照前開說明，原告無以對陳永聯主張民
      法第789條第1項之規定；遑論被告陳鶴為訴外人陳永聯
      之繼承人，而被告陳美珠為被告陳鶴之受贈人，均非系
      爭土地之讓與人。從而原告主張通行被告因繼承、贈與而
      取得之同地段1372-2、-3、-5地號土地如附圖二所示編號
      A3 、A4、A5之土地，即非有據。
（四）又按「土地因與公路無適宜之聯絡，致不能為通常使用時
      ，除因土地所有人之任意行為所生者外，土地所有人得通
      行周圍地以至公路。」、「前項情形，有通行權人應於通
      行必要之範圍內，擇其周圍地損害最少之處所及方法為之
      ；對於通行地因此所受之損害，並應支付償金。」，民法
      第787條第1項、第2項定有明文。系爭土地與公路無適宜
      之聯絡，固有本院勘驗筆錄及複丈成果圖在卷可按；惟查
      原告所有系爭土地通行台南縣六甲鎮○○段1372-2、-3、
      -5 地號土地5米寬土地如附圖二所示編號A3、A4、A5土地
      之主張，尚且須通行同地段579-32地號（被告陳美珠所有
      ）如附圖二所示編號A6、同段579-7地號（訴外人歐陳雞
      即訴外人歐爾南之配偶所有）如附圖二所示編號A1，及同
      段579-6地號（訴外人陳志龍所有）如附圖二所示編號A2
      等土地，始得與前方公路（中華路）聯絡，不但使用之土
      地面積多達292.14平方公尺，且影響所及除被告外，尚有
      訴外人歐陳雞、陳志龍數人（參附圖二複丈成果圖）；反
      之，如原告選擇系爭土地南面相鄰之同地段1371-5地號土
      地通行系爭土地南面之產業道路，同可達與公路聯絡之效
      果，且通行之面積如同以5米寬計算，僅75.34平方公尺，
      影響所及亦僅余章昭麻一人（參附圖二複丈成果圖），兩
      相比較，原告選擇通行被告所有如附圖二所示編號A3、A4
      、A5之土地，顯非擇其周圍地損害最少之處所及方法為之
      ，與民法第787條第2項之規定，自有未合，無以准許。
（五）綜上，原告主張依民法第787條第1項、第789條第1項，確
      認就被告所有坐落台南縣六甲鄉○○段1372-2、-3、-5
      地號土地上如附圖二所示編號A3、A4、A5（即附圖一所示
      編號2A、5A、3A部分）土地有通行權，乃屬無據。
四、兩造其餘攻擊防禦方法，經本院審酌於判決結果不生影響，
    爰不逐一論述，附此敘明。
五、末按訴訟費用，由敗訴之當事人負擔；且法院為終局判決時
    ，應依職權為訴訟費用之裁判，民事訴訟法第78條、第87條
    第1項分別定有明文。本件訴訟費用為24,034元（裁判費
    11,989元及勘查複丈費12,045元），應由敗訴之原告負擔，
    爰併予確定應負擔之訴訟費用額如主文第2項所示。
六、據上結論，原告之訴為無理由，依民事訴訟法第87條第1項
    、第78條，判決如主文。
中    華    民    國    100    年    2    月    18    日
                  民事第二庭  法  官  魏玉英
以上正本係照原本作成
如對本判決上訴，須於判決送達後20日之不變期間內，向本院
提出上訴狀。如委任律師提起上訴者，應一併繳納上訴審裁判
費。
中    華    民    國    100    年    2    月    18    日
                              書記官  蔡曉卿